臺灣高等法院臺南分院民事判決
110年度上字第268號
上  訴  人  郭芳琪  
訴訟代理人  陳家維  
被上訴人    大地莊園管理委員會

法定代理人  廖素妏  

訴訟代理人  林朝成  
上列當事人間請求確認區分所有權人會議決議無效等事件，上訴
人對於中華民國110年10月15日臺灣臺南地方法院第一審判決（1
09年度訴字第1690號）提起上訴，本院於111年1月6日言詞辯論
終結，判決如下：
    主  文
上訴駁回。
第二審訴訟費用由上訴人負擔。
    事實及理由
一、本件上訴人主張：伊為臺南市○○區大地莊園社區(下稱系爭
    社區)之區分所有權人，被上訴人為系爭社區之管理委員會
    ，因系爭社區之開發計畫案為經內政部營建署核可在案之社
    區，社區相關交接事宜須依核定之計畫書執行。大地莊園民
    國（下同）109年6月21日區分所有權人會議(下稱系爭會議)
    為系爭社區109年度第二次區分所有權人會議，而系爭社區
    係於106年8月19日以系爭社區第一期、第二期之住戶共432
    人（並非全體戶數536戶）為召集戶數，召開第一次區分所
    有權人會議重開之臨時會（下稱系爭第一次會議）決議成立
    「大地莊園社區管理委員會」，該432戶住戶之原始起造人
    乃原名○○建設之○○建設有限公司(下稱○○公司)，○○公司負有
    召開第一次區分所有權人會議之義務，惟系爭第一次會議召
    集人為○○○國際開發有限公司(下稱○○○公司)，○○○公司非系
    爭社區起造人，亦非系爭社區之區分所有權人，於○○公司無
    法依公寓大廈管理條例第28條為召集時，依同條例第25條第
    3項規定，由區分所有權人互推1人為召集人，○○○公司未依
    前開規定，有區分所有權人書面推選其擔任召集人。從而，
    ○○○公司即為無召集權之人，由其召集之系爭第一次會議自
    為無效，於系爭第一次會議中所成立之管理委員會之決議及
    選舉管理委員因違反法令規定無效。又系爭會議議題一第1
    項管理費之收繳決議，僅將原規約條款中關於「無人居住且
    斷水斷電狀態中，暫時同意停繳管理費」之條款刪除，而未
    訂立管理費收繳之計算公式，而致少數住戶負擔全體費用，
    而就公共設施使用率亦無依據，故系爭會議管理費收繳決議
    違反公序良俗，而有違憲法平等原則而無效。另系爭會議，
    規約第12條第5款欠繳戶負責支付管理委員會因委任律師催
    繳過程中產生一切費用決議，因區分所有權人或住戶積欠繳
    納應負擔之費用時，公寓大廈管理條例僅授權管理委員會得
    訴請法院命住戶給付應繳納費用或分擔費用及利息，並不及
    於含律師費在內之其他費用。另管理條例亦無就積欠管理費
    之人應負擔律師費用為規定，亦未授權區分所有權人會議得
    逕以決議或制定規約，向欠繳管理費之區分所有權人或住戶
    收取律師費。故系爭會議因違反法令而無效，求為判決㈠先
    位聲明：確認系爭會議所有決議無效。㈡第一備位聲明：確
    認大地莊園管理委員會管理權不存在。㈢第二備位聲明：撤
    銷系爭會議各項決議。㈣第三備位聲明：⒈系爭會議議題一第
    1項管理費之收繳決議無效。⒉系爭會議，規約第12條第5款
    欠繳戶負責支付管理委員會因委任律師催繳過程中產生一切
    費用決議無效。⒊系爭會議第三屆委員選舉無效（原審為上
    訴人敗訴之判決，上訴人僅就其中上述㈠、㈣⒈、⒉部分聲明不
    服提起上訴，其餘部分未據聲明不服，非本院審理範圍故不
    再贅述）。並上訴聲明：㈠原判決關於駁回上訴人後開第二
    項先、備位之訴部分，及命負擔訴訟費用之裁判部分均廢棄
    。㈡上廢棄部分：⒈先位之訴：確認大地莊園109 年6 月21日
    區分所有權人會議所有決議無效。⒉備位之訴：⑴大地莊園10
    9 年6 月21日區分所有權人會議，議題一管理費之收繳決議
    無效。⑵大地莊園109 年6 月21日區分所有權人會議，規約
    笫12條第5 款欠繳戶負責支付管理委員會因委任律師催繳過
    程中產生一切費用決議無效。
二、被上訴人則以：依系爭社區開發計畫，當社區住戶達60%以
    上時，由開發單位協助住戶成立正式之社區管理委員會，並
    依內政部函文，公共設施管理維護基金於住宅社區完成第一
    期建設時，交由社區管理委員會統籌運用，足見於系爭社區
    開發完成第一期即得設立管理委員會，自毋庸待全部開發完
    畢始得成立管理委員會。再社區為一個整體，上訴人既居住
    於系爭社區內，自受管理委員會管理權所及，且亦於會議召
    開前均已寄送開會通知書，除內容載明開會內容外，亦同時
    記載住戶得至會館索取規約修訂內容。又系爭會議議題依關
    於管理費收繳，社區訂立規約係法律行為，修訂相關規約均
    有公告且經開會討論決議，是系爭會議決議應為有效。催繳
    律師費屬於公益事項，對全體住戶為有利事項，本即應由欠
    繳住戶繳納等語，資為抗辯。並答辯聲明：上訴駁回。
三、兩造不爭執之事項：
　㈠上訴人為臺南市○○區大地莊園社區之區分所有權人，被上訴
    人為系爭社區之管理委員會。
  ㈡系爭社區109年度區分所有權人會議，於109年6月7日下午2時
    召開，由大地莊園管理委員會於109年5月25日寄出273份開
    會通知書(見原審補字卷第35、51頁)。
  ㈢系爭社區109年度區分所有權人會議(第二次召集)，於109年6
    月21日下午2時召開，由大地莊園管理委員會於109年6月9日
    寄出273份開會通知書，並於109年6月8日公告(見原審補字
    卷第37、53頁)。
  ㈣大地莊園管理委員會分別於109年5月20日、109年5月21日、1
    09年6月6日於系爭社區LINE群組通知109年度規約修訂草案
    及修訂說明(見原審卷第55至57頁)。
  ㈤系爭社區之起造人為訴外人○○公司。○○○公司前經臺南市政府
    以106年6月16日府工使二字第1060637363號函（見原審補字
    卷第41至43頁)同意指定其擔任系爭社區區權人會議之臨時
    召集人。嗣系爭社區以○○○公司為召集人，於106 年8月19日
    召開區分所有權人會議，該次會議決議選任王烱遼為主任委
    員(見原審卷第243至245 頁) 。
  ㈥對於106年8月19日○○○公司有無召集權，嗣經訴外人歐榕儀提
    起另案臺灣臺南地方法院108年度訴字第947號訴訟，經原審
    認定○○○公司有召集權。歐榕儀不服提起上訴，業經本院109
    年度上字第256號駁回其上訴(見原審卷第119至158頁)確定
    。
  ㈦系爭社區第二屆管理委員會任期自108年8月1日起至110年7 
    月31日(見原審字卷第265 頁) 。因第二屆管理委員會全體
    辭職，實際任期至109年6月30日。
四、兩造爭執之事項：
  ㈠上訴人依公寓大廈管理條例第3條第7款、第25條第1項及第27
    條第1項規定，主張被上訴人109年6月21日區分所有權人會
    議非經全體區分所有權人組成，應屬無效，依法是否有據？
    (先位聲明)
  ㈡上訴人主張被上訴人109年6月21日區分所有權人會議，規約
    第12條第3項管理費之收繳決議違反公序良俗而無效，有無
    理由？(備位聲明)
  ㈢上訴人主張系爭會議，規約第12條第5款欠繳戶負責支付管理
    委員會因委任律師催繳過程中產生一切費用決議為違反法令
    而無效，有無理由？(備位聲明)
五、得心證之理由：
  ㈠上訴人依公寓大廈管理條例第3條第7款、第25條第1項及第27
    條第1項規定，主張被上訴人109年6月21日區分所有權人會
    議非經全體區分所有權人組成，應屬無效，依法是否有據？
  ⒈按公寓大廈管理條例所稱主管機關：在中央為內政部；在直
    轄市為直轄市政府；在縣（市）為縣（市）政府。公寓大廈
    建築物所有權登記之區分所有權人達半數以上及其區分所有
    權比例合計半數以上時，起造人應於3個月內召集區分所有
    權人召開區分所有權人會議，成立管理委員會或推選管理負
    責人，並向直轄市、縣（市）主管機關報備。起造人於召集
    區分為所有權人召開區分所有權人會議成立管理委員會或推
    選管理負責人前，為公寓大廈之管理負責人。區分所有權人
    會議除第28條規定外，由具區分所有權人身分之管理負責人
    、管理委員會主任委員或管理委員為召集人；管理負責人、
    管理委員會主任委員或管理委員喪失區分所有權人資格日起
    ，視同解任。無管理負責人或管理委員會，或無區分所有權
    人擔任管理負責人、主任委員或管理委員時，由區分所有權
    人互推一人為召集人。召集人無法依前項規定互推產生時，
    各區權人得申請直轄市、縣(市)主管機關指定臨時召集人，
    區分所有權人不申請指定時，直轄市、縣(市)主管機關得視
    實際需要指定區分所有權人一人為臨時召集人，或依規約輪
    流擔任，其任期至互推召集人為止。公寓大廈管理條例第2
    條、第28條第1、3項、第25條第3項前、中段及第4項分別定
    有明文。
　⒉按公寓大廈管理條例第28條第1、3項規定，乃係為避免新屋
    銷售移轉初期無人主持公共事務，而課予起造人召集區分所
    有權人會議及於自治管理組織成立前負責管理之義務；然公
    寓大廈管理條例之立法目的，係為達成住戶自治、共治，自
    不應使起造人享有凌駕住戶自治權之主導權利，故公寓大廈
    管理條例第28條規定，應未排除同法第25條之適用可能性，
    倘住戶能依該條例第25條規定程序合法產生召集人，合法召
    開區分所有權人會議，並符合法定出席及表決比例通過決議
    ，則依該決議所成立之管理組織，自為適法。
  ⒊次按行政處分未經撤銷、廢止，或未因其他事由而失效者，
    其效力繼續存在，行政程序法第110條第3項定有明文。又行
    政程序法第111條規定：「行政處分有下列各款情形之一者
    ，無效︰不能由書面處分中得知處分機關者。應以證書方
    式作成而未給予證書者。內容對任何人均屬不能實現者。
    所要求或許可之行為構成犯罪者。內容違背公共秩序、善
    良風俗者。未經授權而違背法規有關專屬管轄之規定或缺
    乏事務權限者。其他具有重大明顯之瑕疵者。」可知，關
    於行政處分之無效，係採重大明顯說，其中第1至6款乃重大
    明顯之例示規定，除此6種情形外，其他重大明顯瑕疵者，
    亦屬無效。惟行政處分是否具有重大明顯之瑕疵，係依一般
    具有合理判斷能力者之認識能力決定之，該瑕疵須普通社會
    一般人一望即知其瑕疵為判斷標準，如行政處分之瑕疵倘未
    達到重大、明顯之程度，一般人對其違法性的存在與否猶存
    懷疑，則基於維持法安定性之必要，仍應承認該處分之效力
    繼續存在，僅屬是否得撤銷之問題，並非屬當然無效，其在
    撤銷或廢止或失效前，依然有效。
  ⒋依兩造不爭執之事項㈥所示，兩造對於106年8月19日○○○公司
    有無召集權，嗣經訴外人歐榕儀提起另案臺灣臺南地方法院
    108年度訴字第947號訴訟，經原審認定○○○公司有召集權。
    歐榕儀不服提起上訴，業經本院109年度上字第256號駁回其
    上訴(見原審卷第119至158頁)確定之事實均不爭執，足認○○
    ○公司確有召集權。又查臺南市政府係依系爭社區籌備委員
    會之申請，指定○○○公司為系爭社區區分所有權人會議之臨
    時召集人，有系爭函文（見另案108年度訴字第947號卷二第
    253至255頁、第301至305頁，以下簡稱另案）可稽。是系爭
    函文為主管機關依公寓大廈管理條例第25條第4項規定而為
    指定臨時召集人，乃行政機關本於行政權之監督作用，就具
    體事件所為之行政處分。該行政處分未見有何行政程序法第
    111條第1至6款所列無效情形，且系爭函文記載因○○○公司負
    責人：許世雄接手原○○公司辦理之「臺南縣○○鎮○○○段住宅
    社區開發許可申請案開發計畫」，同意指定其為上開公寓大
    廈管理組織區分所有權人會議召開之臨時召集人，依形式上
    觀之並無第7款所指重大明顯瑕疵即瑕疵程度重大且一望而
    知之情，自不屬於當然無效之行政處分。是縱上訴人認此處
    分不當，然在其未經撤銷、廢止，或未因其他事由而失效者
    ，其效力仍繼續存在。上訴人復自陳上開行政處分並無業經
    撤銷、廢止或失效之情形等語（見另案二審卷第127頁），
    則○○○公司即為主管機關依公寓大廈管理條例第25條第4項規
    定所指定之臨時召集人，具有召開系爭社區區分所有權人會
    議之召集權。
　⒌另公寓大廈管理條例第25條第3、4項明定區權人會議召集人
    及臨時召集人之產生方式及任期規定，是主管機關依該條第
    4項規定所指定之臨時召集人，即為區分所有權人會議之臨
    時召集人；至於第4項後段「其任期至互推召集人為止」則
    為任期之規定，並無主管機關依該條項指定之臨時召集人僅
    得「召開互推召集人之會議」之限制。系爭函文之主旨及說
    明欄第5項均載明係指定○○○公司為召開區權人會議之臨時召
    集人，核與上開規定相符。至說明欄第5項後段記載「其任
    期至本年度互推召集人，並請經推選之召集人儘速召開區分
    所有權會議，以維住戶權益」等語，則係重申公寓大廈管理
    條例之臨時召集人任期規定，暨提醒日後若經互推另產生召
    集人致指定之臨時召集人解任時，互推之召集人亦應儘速召
    開區權人會議，其性質僅為行政指導，並無強制性，自不得
    因此作為對臨時召集人之召集權為限制之依據。是以，上訴
    人主張系爭第一次會議之召集人○○○公司無召集權，並進而
    主張經該次會議決議無效云云，並不足採。
　⒍上訴人主張：系爭社區之開發計畫書核定全部戶數536戶，即
    應以全體536戶區分所有權人參加系爭第一次會議，始得決
    議成立管委會云云，查內政部就改制前臺南縣農地釋出系爭
    社區開發乙案，依內政部區域計畫委員會第76次會議決議修
    正完竣，同意對捐贈社區公共設施及用地之公共設施管理維
    護基金於住宅社區完成第一期建設時，交由社區管理委員會
    統籌運用等語，有被上訴人提出內政部88年11月23日台內營
    字第8877955號函在卷可查（見原審卷第239至241頁），又
    當社區住戶達60%以上時，由開發單位協助住戶成立正式的
    社區管理委員會，並有被上訴人提出開發計畫書公共設施營
    運計畫影本（見原審卷第235頁）為證。又查依兩造不爭執
    之事項㈥所示，另案判決理由既已認定「系爭第一次會議召
    開時，系爭社區之區權人人數為432人（數人共有1區分所有
    建物者以1人計），且系爭社區各區分所有建物之面積如原
    審訴字卷二第151至163頁表格所示，為兩造所不爭執（見另
    案不爭執事項⒋、⒌），堪信為真實。再依公寓大廈條例第27
    條第1項規定，須以有專有部分之區權人始有表決權，則應
    以系爭會議當時現有432個專有部分個數及此432戶專有部分
    面積總和74,652.28㎡為分母，計算系爭會議出席人數及其區
    分所有權比例，方為正確。而未完成之建物尚非所有權之客
    體，根本無所謂專有、共用部分或區分所有權可言，即無表
    決權，自不得列入專有部分個數及專有部分面積總和加以計
    算。上訴人復未能具體說明系爭社區於上開432個專有部分
    外，是否另有其他專有部分或區權人存在，則其前開主張自
    無足採。況系爭社區自88年間起核准開發迄今尚未完成，且
    開發計畫書與實際現況有落差乙節，業據被上訴人提出開發
    計畫書之節錄（含表3-1-5各分區建築型態及強度表、土地
    使用分區編號示意圖）、現況圖、計畫書內容與實際情形比
    對表（見本院卷第167至173頁）為證，復為上訴人所不爭執
    （見本院卷第193頁），堪信為真實。足見開發計畫書規劃
    之戶數及面積仍處於可能變動之不確定狀態，是以系爭社區
    最後實際開發完成時之專有部分個數及專有部分面積總和，
    並非必然與開發計畫書之規劃相同，更可見上訴人主張應以
    開發計畫書之規劃為準並不足採。⑶本件應以432戶專有部分
    個數及區分所有權面積與各戶專有部分面積之比例為準，已
    如前述，是以兩造對系爭會議出席人數及其區分所有權比例
    之認定及計算，同意依不爭執事項⒏所整理，則出席系爭會
    議之區權人數或其區分所有權比例均已達公寓大廈條例第32
    條第1項所定之出席人數及區分所有權比例，故上訴人以系
    爭會議出席之區權人人數或其區分所有權比例未達法定最低
    出席數額，而主張系爭會議決議為不成立或不生效力部分，
    亦無理由。」等情，依上，上訴人主張被上訴人109年6月21
    日區分所有權人會議非經全體區分所有權人組成，應屬無效
    云云，亦不可採。
  ㈡上訴人主張被上訴人109年6月21日區分所有權人會議，規約
    第12條第3項管理費之收繳決議違反公序良俗而無效，有無
    理由？
　⒈上訴人主張因系爭會議開會關於第1項管理費之收繳決議違反
    公序良俗而無效云云，此為被上訴人所否認，上訴人自應就
    此部分有利之事實負舉證責任。
　⒉按公寓大廈管理條例第30條規定：區分所有權人會議，應由
    召集人於開會前10日以書面載明開會內容，通知各區分所有
    權人。但有急迫情事須召開臨時會者，得以公告為之；公告
    期間不得少於二日。管理委員之選任事項，應在前項開會通
    知中載明並公告之，不得以臨時動議提出。 
  ⒊經查：被上訴人為召開109年第一次及第二次區分所有權人會
    議，分別於109年5月25日、109年6月9日以郵件寄發開會通
    知、住戶LINE群組及公告等三種方式通知各住戶，公告通知
    將於109年6月7日、109年6月21日召開區分所有權人會議，
    會議內容為：修訂社區規約、依新修訂規約選舉第三屆委員
    、授任第三屆管理委員會對卓水吉盜領社區基金案進行究責
    及法律訴訟；就開發者對社區維護責任及內容進行協商並簽
    訂協議；得視需要聘任社區總幹事一名，協助綜理社區事務
    等。此有被上訴人提出會議召開通知書2紙(見原審補字卷第
    51、53頁)、郵局回執(見原審卷第35、37頁)、住戶LINE群
    組截圖(見原審卷第55至57頁)及公告(見原審卷第31至33頁)
    在卷可憑。而被上訴人住戶規約第4條第3項亦有同公寓大廈
    管理條例第30條之規定，此有上訴人提出住戶規約1紙附卷
    可查(見原審補字卷第56頁)。是以，被上訴人就召開系爭會
    議實有依公寓大廈管理條例第30條及住戶規約之規定，於開
    會10日前以書面載明開會內容，通知各區分所有權人。
　⒋承上，系爭會議既經合法程序召開，且通過修改之規約，而
    管理費依照修改之規約收繳，此乃本於私法自治原則，由區
    分所有權人會議通過，況內容區分透天住宅、商業性質住宅
    、真理大學住宅區及公寓住宅區等類型分繳不同之數額之管
    理費，內容並無違反公共秩序及善良風俗，自應認為有效。
    是上訴人主張系爭會議程序違反公序良俗，應為無效云云，
    自不可採。
  ㈢上訴人主張系爭會議，規約第12條第5款欠繳戶負責支付管理
    委員會因委任律師催繳過程中產生一切費用決議為違反法令
    而無效，有無理由？
　⒈本件上訴人主張修正規約第12條第5款規定由欠繳戶負責支付
    管委會委任律師催繳之一切費用超越管委會之權限及違反憲
    法第23條法律保留原則云云。
　⒉經查：系爭社區規約第12條第5款規定：區分所有權人或住戶
    若在規定之日期前積欠應繳納之公共基金或應分擔或其他應
    負擔之費用，已逾二期，經催繳後15日仍不給付者管理負責
    人或管理委會得委任律師依法訴請給付應繳之金額催繳中產
    生一切費用並由欠繳戶負責，此有系爭修改規約1紙在卷可
    稽(見原審卷第50頁)。惟區分所有權人會議為社區最高意思
    機關，凡區分所有權人會議依公寓大廈管理條例所規定之程
    序透過住戶大會決議之事項自應有效。況且欠繳戶因違反規
    約逾期繳納管理費致衍生之費用，本應由欠繳住戶負擔，不
    應由全體住戶分擔，否則對於其他住戶不公平。是以，上開
    系爭社區規約第12條第5款並無違反公共秩序及善良風俗，
    亦無違反憲法第23條法律保留原則，上訴人此部分主張，自
    難憑採。　　　　
六、綜上所述，上訴人依公寓大廈管理條例第3條第7款、第25條
    第1項及第27條第1項規定、管理費之收繳決議違反公序良俗
    、委任律師催繳過程中產生一切費用決議為違反法令而無效
    ，⒈先位之訴：確認大地莊園109 年6 月21日區分所有權人
    會議所有決議無效。⒉備位之訴：⑴大地莊園109 年6 月21日
    區分所有權人會議，議題一管理費之收繳決議無效。⑵大地
    莊園109 年6 月21日區分所有權人會議，規約笫12條第5 款
    欠繳戶負責支付管理委員會因委任律師催繳過程中產生一切
    費用決議無效。均無理由，應予駁回。上訴意旨指摘原判決
    此部分不當，求予廢棄改判，為無理由，應駁回其上訴。
七、本件事證已臻明確，兩造其餘之攻擊或防禦方法及所用之證
    據，核認為均不足以影響本判決之結果，爰不逐一論列，附
    此敘明。
八、據上論結，本件上訴為無理由，依民事訴訟法第449條第1項
    、第78條，判決如主文。
中　　華　　民　　國　　111 　年　　1 　　月　　27　　日
            
　　　　　　      民事第三庭    審判長法  官  吳森豐

                                      法  官  孫玉文

                                      法  官  郭貞秀
上為正本係照原本作成。
上訴人如不服本判決，應於收受送達後20日內向本院提出上訴書
狀，其未表明上訴理由者，應於提出上訴後20日內向本院補提出
理由書狀（均須按他造當事人之人數附繕本）上訴時應提出委任
律師或具有律師資格之人之委任狀；委任有律師資格者，另應附
具律師資格證書及釋明委任人與受任人有民事訴訟法第466條之1
第1項但書或第2項（詳附註）所定關係之釋明文書影本。如委任
律師提起上訴者，應一併繳納上訴審裁判費。
被上訴人不得上訴。
中　　華　　民　　國　　111 　年　　1 　　月　　27　　日
  
                                      書記官  岑  玢
【附註】
民事訴訟法第466條之1：
⑴對於第二審判決上訴，上訴人應委任律師為訴訟代理人。但上
  訴人或其法定代理人具有律師資格者，不在此限。
⑵上訴人之配偶、三親等內之血親、二親等內之姻親，或上訴人
  為法人、中央或地方機關時，其所屬專任人員具有律師資格並
  經法院認為適當者，亦得為第三審訴訟代理人。
民事訴訟法第466條之2第1項：
上訴人無資力委任訴訟代理人者，得依訴訟救助之規定，聲請第
三審法院為之選任律師為其訴訟代理人。